【裁判字號】    89,上易,1096
【裁判日期】    890526
【裁判案由】    詐欺
【裁判全文】
臺灣高等法院刑事判決                          八十九年度上易字第一九六號
    上  訴  人  臺灣臺北地方法院檢察署檢察官
    被      告  丙○○
                丁○○
右上訴人因被告詐欺等案件，不服臺灣臺北地方法院八十八年度易字第二七八九號，
中華民國八十九年二月八日第一審判決（起訴案號：臺灣臺北地方法院檢察署八十八
年度偵字第四一００號）提起上訴，本院判決如左：
    主  文
上訴駁回。
    理  由
一、公訴意旨略以：被告丙○○、丁○○係夫妻，共同意圖為自己不法之所有，於民
    國（下同）八十三年一月間，向告訴人甲○○佯稱欲出售門牌台北市○○區○○
    街二一０巷十一弄七號五樓之房屋（下稱系爭房屋），告訴人不疑有他，即應允
    買受，並於八十三年一月十八日在其台北市○○街二五０巷三號四樓住處交付新
    台幣（下同）二百八十二萬元價款，被告丙○○、丁○○復向告訴人偽稱代其管
    理出租。惟被告丙○○、丁○○嗣否認有出售上開房屋與告訴人，且拒不交付收
    取之租金，告訴人始知受騙，因認被告丙○○、丁○○均涉犯刑法第三百三十九
    條第一項之詐欺取財罪嫌。
二、按犯罪事實應依證據認定之，無證據不得推定其犯罪事實；又不能證明被告犯罪
    者，應諭知無罪之判決，刑事訴訟法第一百五十四條、第三百零一條第一項分別
    定有明文。又事實之認定，應憑證據，如未能發現相當證據，或證據不足以證明
    ，自不能以推測或擬制之方法，為裁判基礎，此有最高法院四十年台上字第八六
    號判例參照。而告訴人之告訴，係以使被告受刑事訴追為目的，是其陳述是否與
    事實相符，仍應調查其他證據以資審認，最高法院五十二年台上字第一三００號
    判例可參。
三、訊據被告丙○○、丁○○均堅決否認有何詐欺取財犯行，一致辯稱並未出賣系爭
    房屋與告訴人，被告丁○○並稱因與訴外人乙○○就系爭房屋為訴訟，證人陳幼
    提及告訴人對於訴訟在行，可以幫忙，於是至告訴人處寫了假的買賣讓渡書，並
    無真正談妥買賣系爭房屋，亦未收受任何價金等語。
四、經查：
（一）告訴人雖指稱其向被告等買受系爭房屋，並在其台北市○○街二一０巷三號四
      樓住處，交付二百八十二萬元價金與被告等語，並舉現場目擊證人陳幼以為佐
      證。惟經原審就交付現金、管理系爭房屋之事，將告訴人及證人陳幼二人為隔
      離訊問（以下１至４均見原審卷第三十一至三十四頁八十八年十一月二十三日
      訊問筆錄）：
    1.就該筆現金來源：告訴人陳稱：「我的保險箱，是我進貨的錢：：」。然證人
      陳幼則稱：「銀行借的，他（指告訴人）說的」，二者相異。
    2.就現金交付之包裝方式：告訴人陳稱：「我的錢沒有包裝，一疊一疊從保險箱
      拿出來，一萬元一疊，十萬一捆，都是千元鈔。」，「：：錢我都是自己把他
      綁起來，上面沒什麼銀行章，我都另外自己綁成一疊一疊。」，然證人陳幼則
      稱：「（問：錢是如何拿給他們的？）用報紙包，在四樓交錢，：：沒有用塑
      膠袋，直接用報紙裝，因為每疊錢上都有銀行捆錢的紙條，上面還有銀行的蓋
      章」，二人就現鈔包裝方式描述明顯不一。
    3.就全部現金之大小：經查每張千元鈔長約十七公分，寬約七‧五公分，而十萬
      元一疊之千元舊鈔，依據捆綁之鬆緊度不一，每疊厚度約一‧五公分至二公分
      。而如本件二百八十二萬元之千元鈔票，至多約三四×三○×六（至一○）公
      分之體積；以普通A4紙張卷宗之長寬（長寬約四二×二九‧七公分）、每卷約
      八至十公分厚為基礎，體積亦約與二宗、三宗卷相仿。然就該筆現鈔大小告訴
      人指稱：「約有A4的大小、八公分厚度，約有五疊（宗）卷的大小面積。」；
      而證人陳幼則稱：「：：卷宗A3（即二份A4）的面積，厚約有二疊，約八到十
      公分厚度的兩個：：」，除告訴人或證人陳幼二者所指互不相合外，亦皆與實
      際現鈔大小有顯著差距。
    4.就取走現鈔之方式：告訴人陳稱：「（問：他們當場有無點錢？）他們四個人
      （指被告二人與其子周金榜、周金源）都點。」、「：：他們是用袋子裝走錢
      的，袋子的形狀我忘記了，丙○○開計程車走的。」；惟證人陳幼陳稱：「他
      們沒有點錢，拿錢就走，是我親眼看到的。」、「（問：他們錢是如何帶走的
      ？）用報紙包拿走的」、「（問：請確定他們錢是如何拿走的？）錢用報紙包
      ，我確定，他們走時我有探頭看，是丙○○開計程車的。」，就實際上有無點
      鈔、包裝，差異甚大。
    5.就提及代託管理系爭房屋一節（見原審卷第八十一、八十二頁）：告訴人陳稱
      ：「（問：丁○○有說要幫你管有誰在場？）他們（指被告二人及其母子四人
      ），是拿錢的時候說的，在我家說的。」，然證人陳幼陳稱：「（問：你說甲○○有叫丁○○幫忙管房子嗎？）有，是丁○○他們夫妻母子四人在場，告訴
      甲○○，買房子之後不久是在甲○○他家說的。」，是二人就提及管理系爭房
      屋之時間亦互有差異。
    6.綜上各情，告訴人與其所舉證人陳幼就交付現款、代託管理情節之供述迥異，
      已難佐認告訴人所述為真實。況告訴人始終無法提出八十三年一月間曾有現金
      二百八十二萬元，並持以交付被告二人等情之確切證據。至告訴人所提之輸入
      許可證、進口報單、台灣土地銀行活期儲蓄存款存摺影本，雖可證告訴人曾經
      以百萬元資本經營生意，然此皆八十一年間之單據，距本件八十三年已有二年
      之遙；又前開土地銀行活期儲蓄存款帳戶內，自八十一年三月後，即無百萬之
      數，是告訴人所舉之單據，並無法實證告訴人曾經提出二百八十二萬元與被告
      二人。
（二）證人即被告之子周金榜稱台北市○○街二一０巷十一弄七號二樓房屋為其父母
    即被告所有的，四樓房屋為周金源所有的，五樓增建房屋則為其出錢修建。四
      樓房屋於八十四年間被查封拍賣，經乙○○拍定取得，嗣乙○○要求其等須自
      五樓增建遷出。前曾因為二樓房屋為人查封，弄不清楚怎麼回事即被拍賣，此
      次實不知如何應對拍定人乙○○的要求，經陳幼告以甲○○有辦法排解，所以
      向甲○○請教，以倒填日期之方式書立日期為八十三年之讓渡書，以對抗乙○○。讓渡書為其所書寫，因為怕甲○○事後反悔，所以沒有給甲○○讓渡書正
      本等情（見偵查卷第六十二頁反面、第六十三頁、原審卷第十六頁、本院八十
      九年四月十日、二十七日訊問筆錄）。經本院查詢上述四樓房屋之所有權變動
      資料，該房屋原為周金源所有，經於八十四年十一月二十日查封登記，八十五
      年二月十七日乙○○因拍定而登記為所有權人，有台北市大安地政事務所八十
      九年三月三十日大地三字第八九六０四二００００號函可稽。復調取台灣台北
      地方法院八十七年訴字第一五九九號民事事件卷宗，係乙○○因拍賣取得四樓
      房屋之所有權，本於共有人地位訴請甲○○將五樓增建房屋拆除，並訴請周金
      源及甲○○返還使用利益。而在此民事事件起訴之前，乙○○尚於八十七年三
      月十日具狀以周金源、丙○○為被告，訴請相同之請求，即請求將系爭五樓房
      屋拆除，並返還使用利益，有民事起訴狀附於八十九年度請上字第二０三號卷
      可參，嗣始於八十七年四月二十九日具狀改向告訴人及周金源請求（即上述八
      十七年度訴字第一五九九號）。綜觀上情，被告等對系爭房屋之事實上使用權
      、建造時間及使用人等加以爭執，主張在乙○○拍定前，五樓增建即已存在，
      並為與原四樓屋主不相關之第三人即本件告訴人所有，以對抗拍定人乙○○，
      假立買賣讓渡書非無可能。再參以證人洪維煌律師於偵查中稱於受理該民事事
      件之委任後，告訴人及周金源曾至其事務所提出一份讓渡書影本，在該案件中
      雙方並未一同提及讓渡書真假之事，但周金源曾私下提到此事為告訴人自願幫
      忙，並問如為告訴人自願幫忙，讓渡書是否有效？後來其亦私下問告訴人是否
      當周金源的人頭，告訴人說沒有做人頭等語（見偵查卷第六十九、七十頁）。
      洪維煌律師雖不知該讓渡書之內容是否屬實，但周金源曾慮及讓渡書後果而向
      律師請教之事甚為明顯。
（三）又告訴人亦自承其並無買賣讓渡書正本，又就房屋未曾取得鑰匙（見原審卷第
      八十一頁）。然衡諸常情，買賣房屋為何其重大之事，而此房屋為增建，無法
      辦理所有權登記，買受此屋之人倘知需書立書面契約以保護自身權益，豈有不
      知保留一份原本於己身之理？又何以於八十三年買受後未曾取得房屋管理權，
      又未曾取得一分一毫之租金，遲至五年後請求？再者告訴人於警局告訴時即稱
      其購買五樓房屋之後，被告夫婦替其將房屋隔成套房，花了一百多萬元，其可
      將單據找出（見偵查卷第十頁）；然於原審時改稱隔間部分其沒有出錢，是用
      套房之租金付的（見原審卷第三十一頁反面），先後所述不惟不一致，且並未
      提出任何關於其出資隔間的證明；嗣又解釋謂因租金充裕，故先以租金代墊工
      程款（見八十九年三月三日請求上訴狀），前後更異說詞，彌縫之情益為顯然
      。是該份買賣讓渡書實難以證明有讓渡事實存在。
（四）至周金源於上述民事事件中，自認於八十三年一月十六日將系爭房屋賣給告訴
      人，並有支付二百八十二萬元一節。按民事訴訟對於事實之判斷，依當事人舉
      證責任之分配，由法院斟酌全辯論意旨及調查證據之結果，依自由心證以判斷
      。法院於例外時，始得依職權調查證據。故經民事訴訟認定之事實，是在當事
      人間相對的真實，而非實質的真實，是其既判力之效力原則上在當事人間發生
      （民事訴訟法第四百條參照）。而自認之效果，依民事訴訟法第二百七十九條
      規定「當事人主張之事實，經他造於準備書狀內或言詞辯論時在受命法官、受
      託法官前自認者，無庸舉證。：：：自認之撤銷，除別有規定外，以自認人能
      證明與事實不符且係出於錯誤而自認者，始得為之。」則經自認之事實，不論
      事實如何，根本無須舉證，法院亦毋庸再為調查，即應採為判決之基礎。周金
      源書立內容虛偽之讓渡書，企以保有五樓增建之免被拆除，贏得勝訴，在該民
      事案件為如此主張，情理上所當然，周金源於本院時亦對於當時因為向告訴人
      請教所以自認予以說明（見本院八十九年四月十日訊問筆錄）。因此，實難執
      周金源民事案件自認之情事，以推論本件讓渡事實之存在。又證人吳榮彬雖結
      證稱五樓房屋強制執行時，由其代理乙○○在場，當時被告丁○○說房屋為其
      管理，拿鑰匙開房間等情（見本院八十九年四月二十七日訊問筆錄），亦無從
      證明系爭房屋已讓渡與告訴人。
（五）上述民事事件，雖判決乙○○勝訴確定，判令「被告甲○○應將坐落台北市○○區○○街二一０巷十一弄七號五樓即四樓頂如附圖所示面積一０二．二平方
      公尺之磚鐵架造建物拆除，並將其下屋頂平台返還還原告及其他共有人陳秀枝
      及丙○○。被告甲○○應自民國八十六年五月十四日起至前項建物拆除日止按
      月給付原告新台幣壹萬陸仟捌佰拾貳元」，但該判決之既判力僅發生在該案當
      事人間，已如前述，不影響本件事實之認定。而告訴人果因該民事事件，受有
      原先所未預期之不利益，亦應另循適法途徑解決，本件尚不受拘束。
五、綜上所述，以告訴人指述及證人陳幼之瑕疵指述，尚難認被告二人曾經施展詐術
    ，或告訴人曾經交付二百八十二萬元與被告二人，此外復查無其他積極證據足以
    證明被告二人涉有詐欺之犯罪事實，揆諸前述說明，自屬不能證明被告犯罪，應
    依法為無罪之諭知。原審依調查證據之結果，斟酌全辯論意旨，認被告之犯罪不
    能證明，為無罪之判決，經核並無不合。公訴人上訴論旨，以告訴人及證人陳幼
    之供述並無齟齬，民事事件已判決拍定人乙○○勝訴確定，等於已認定該系爭五
    樓增建為告訴人所有及買賣讓渡書非為倒填日期臨訟所為等，認被告應成立詐欺
    罪，為無理由，應予駁回。
據上論斷，應依刑事訴訟法第三百六十八條，判決如主文。
本案經檢察官李進誠到庭執行職務。
中      華      民      國    八十九    年      五      月    二十六    日
                              臺灣高等法院刑事第十一庭
                                  審判長法  官  楊  照  男
                                        法  官  楊  炳  禎
                                        法  官  王  詠  寰
右正本證明與原本無異。
不得上訴。
                                        書記官  駱  麗  君
中      華      民      國    八十九    年      五      月    二十九    日


司法院資訊處製作；財團法人民間司法改革基金會備份。
